臺灣臺北地方法院民事判決　　　　　　　94年度訴字第2241號
原　　　告　丙○○
被　　　告　丁○○
訴訟代理人　陳傳中律師
複代理人　　乙○○
上列當事人間返還借款事件，本院於94年11月1日言詞辯論終結
，判決如下：
    主  文
被告應給付原告新台幣貳拾壹萬伍仟元，及自民國九十四年五月
十九日起至清償日止，按週年利率百分之五計算之利息。
原告其餘之訴駁回。
訴訟費用由被告負擔十分之三，餘由原告負擔。
本判決第一項得假執行。
    事  實
一、原告起訴主張：（一）被告向原告借款，被告立有借據（有
    支票、本票）為證，合計新台幣（下同）715,000元，未料
    屆期不為清償，經一再催討，均置之不理，爰提起本訴。（
    二）請庭上仔細再查93年度偵字第11668號，被告再三狡辯
    有還錢的事實，但在此庭則又辯稱115,000元未拿到，為何
    叫王再發出庭作證已分期履行積欠之互助會款，顯然是謊言
    。（四）張甲○○是被告之朋友，有還錢的事，原告根本不
    知道，被告一直避不見面，沒還半毛錢給原告，否則為何本
    票正本還在原告手中。（五）原告參加被告的會，繳了快要
    100,000元，所以被告就拿一張游瑞福115,000元的票給原告
    ，一萬多元是利息，被告在刑事庭也承認有拿此張支票借款
    ，但支票跳票他也不知道等語。爰依據民法借貸關係及票據
    關係請求被告給付，並為聲明：被告應給付原告715,000元
    ，及其中500,000元部分自87年8月24日起，其中100,000元
    部分自89年9月15日起，其中115,000元部分，自89年11月12
    日起，均至清償日止，按週年利率百分之五計算之利息。
二、被告則以：原告起訴狀所述，俱不實在，茲將各該支票及本
    票之原委說明如下：
（一）關於許玉華所簽發面額50萬元之本票部分：原告原任職於
      台北市○○○路某開發公司，以開發土地買賣及仲介營造
      工程為業，87年間，原告為承作嘉義縣民雄鄉牛斗山國宅
      興建工程（下稱牛斗山工程），遂與「中國勞工住宅興建
      協進會」理事長許惠卿達成協議，約定原告給付許惠卿50
      萬元作為承作牛斗山工程之約定金，許惠卿應與牛斗山工
      程原申請公司（即忠虹建設公司）解約，再改由原告介紹
      之建設公司（下稱新建設公司）申請承作，全案倘嘉義縣
      政府核准，新建設公司即應給付許惠卿200萬元，以為酬
      庸，待許惠卿收訖前開報酬，前開約定金，即應返還原告
      。嗣原告即依約經由訴外人李惠男將50萬元交予許惠卿，
      許惠卿則委由其女許玉華簽發系爭本票交予原告，以作為
      日後返還50萬元約定金之擔保，凡此，除有許惠卿與原告
      所簽署之合意書為憑，亦有許惠卿、李惠男等人於另案（
      鈞院88年自字第627號刑事案件）審理時供證明確。被告
      初不認識許惠卿、李惠男二人，亦未參與原告出資綁牛斗
      山工程之運作，但原告、李惠男為與許惠卿簽署合意書及
      交付約定金，即以朋友情誼為由，央請被告載送其到場，
      當時，被告始與許惠卿、李惠男初次見面，席間，原告突
      然以「待工程圓滿結束後，願分享仲介利潤」為餌，力邀
      被告充當簽約之見證人，用以證明合意書及系爭本票之真
      正，遂要求被告於見證人欄及本票背面簽名，被告一時心
      動，竟予同意，據聞新建設公司因故未能履約，以致前開
      約定金全數遭許惠卿沒收。綜上，二造間毫無借貸關係，
      原告主張二人間有借貸關係，請求被告給付50萬元，自無
      理由。
（二）關於張甲○○所簽發二張面額各5萬元之本票部分：訴外
      人張甲○○係被告友人，89年9月間，張甲○○急需一筆
      現金救急，欲向被告借支，但被告並無閒錢出借，遂介紹
      張甲○○向原告調借，據聞渠等達成協議，借款為10 萬
      元，約定借款期為10日，但原告預先扣息25,000元，故實
      際上原告僅交付張甲○○75,000元，同時由張甲○○簽發
      系爭二本票交予原告，是時，原告稱因未與張甲○○有過
      金錢往來，故除非被告願背書於系爭二本票上，否則不願
      支借，當時被告基於幫忙朋友之立場，乃應允背書於上。
      嗣後張甲○○已陸續清償75,000元，但因原告拒不先行返
      還其中一張50,000元之本票，以致張甲○○擔心縱依約繼
      續清償，亦恐無法順利取回系爭二本票，遂未繼續給付，
      前開貸款金額、利息、借款期限、簽發本票等事項，均由
      原告與張甲○○協議為之，被告僅從中介紹而已，足見借
      貸契約之當事人，係原告與張甲○○，與被告無涉，原告
      本於借貸關係請求被告給付10萬元，自非有理。退萬步言
      之，縱認原告與被告間存有借貸關係，但因原告已受領張
      甲○○之清償給付，是原告之債權亦因清償而消滅。
（三）關於游瑞福所簽發面額111,500元之支票部分：訴外人綽
      號老蕭，於89年10間，以系爭支票清償積欠被告之債務，
      然因被告急用現金，乃央請原告同意以100,000元予以貼
      現（其餘15,000元則充當原告之貼現利潤），原告雖表示
      同意，但要求被告先行背書，並稱待翌日持向銀行照會確
      認無誤後，始願意交付借款云云，拒不當場交付借款，詎
      原告與張甲○○間因前開借貸一事，已有不愉快而暗地遷
      怒被告，是於騙得系爭支票後，即拒不交付借款，有拒不
      返還系爭支票，依民法規定，消費借貸契約為要物契約，
      因借用物之交付始生效力，查本件原告依據借貸關係，請
      求被告返還借款100,000元，然原告並未交付被告借貸金
      錢100,000元，從而，二造間之消費借貸契約，自始不生
      效力，原告據以請求返還借款，洵屬無稽。
（四）況原告分別自87、89年間起，即陸續持有系爭本票、支票
      ，被告則始終任職於台北市國宅處，且住居所從未遷移，
      此為原告明知，是若被告確曾積欠原告任何款項，則原告
      豈有可能長達4年間，均未依法聲請支付命令、扣押、執
      行被告之薪資收入或其他財產，藉以滿足債權，反坐令票
      據請求權罹於時效，其違反常理，自難遽信。另票據部分
      以時效完成抗辯等語，爰為聲明：原告之訴駁回。
三、不爭執之事實：
（一）原告持有訴外人許玉華簽發，面額500,000元，到期日87
      年9月25日之本票一紙；及訴外人張甲○○簽發89年9月15
      日，面額各為50,000元之本票二紙；及訴外人游瑞福簽發
      89 年11月12日到期，面額為115,000元之支票一紙，有原
      告所提上開支票（影本附卷）可憑。
（二）訴外人游瑞福簽發89年11月12日到期，面額為115,000元
      之支票一紙，係由被告交付原告。
四、得心證之理由：
（一）關於由許玉華所簽發面額新台幣50萬元之本票部分：
　１、按當事人主張有金錢借貸關係存在，須就所須具備之特別
  　　要件，即借貸意思表示一致，負舉證之責任。原告主張被
    　告向其借款50萬元，並提出許玉華簽發，面額500,000元
      ，到期日87年9月25日之本票一紙為憑，惟為被告否認，
      並辯稱：系爭500,000元並非借款，係原告作為嘉義縣牛
      斗山勞工住宅工程介紹之約定金，有合意書為憑等語。經
      查，原告就此部份款項曾對被告提起詐欺之刑事自訴，由
      本院刑事庭以88自字第627號審理，經本院依職權調閱上
      開刑事卷宗，該案審理時，被告提出合意書一紙，原告於
      刑事案件審理時自承有簽署上開合意書（見本院88自字第
      627號卷第46頁），而該合意書上明載：「茲因曾由李惠
      男先生處收到丙○○小姐新台幣伍拾萬元整，約定作為介
      紹處理嘉義縣牛斗山勞工住宅興建方案之事宜，同時亦開
      立一張同額本票交給陳小姐，作為約定之憑證。處理本案
      條件如下：一、丙○○小姐必須找到符合勵興勞工住宅
      條件之建設公司。二、勞宅協會理事長許惠卿願意將牛斗
      山勞工住宅案原申請忠虹建設公司解約，變更為陳小姐找
      來的建設公司接辦送件前應付新台幣貳佰萬元解除忠虹公
      司之費用，縣政府核准後新的建設公司應付新台幣貳佰萬
      元給許惠卿先生作為履約金，同時將約定金退還陳小姐。
      ．．．」，有經訴外人許惠卿、原告簽署，及被告簽證之
      合意書附於上開刑事卷宗可稽（附於本院88自字第627號
      卷第32頁）；從上開合意書，尚無從認定原告與被告間有
      成立借款之意思表示；此外原告亦未提出其他證據足資證
      明其與被告就系爭500,000元有成立借貸之合意，故原告
      主張被告為系爭500,000元之借款人，尚不足採。
  ２、次按匯票、本票之執票人，對前手之追索權，自作成拒絕
  　　證書日起算，一年間不行使，因時效而消滅。其免除作成
      拒絕證書者，匯票、本票自到期日起算；票據法第22條第
      2項定有明文。系爭面額500,000元，到期日為87年9月25
      日之本票，被告固不爭執本票有其背書，惟以時效完成抗
      辯。經查，系爭本票票面上有「此票免作成拒絕證書」之
      記載，則依前開規定，自87年9月25日起算一年，執票人
      對前手之追索權，於88年9月24日時效完成，原告遲至94
      年5月12日始提本件民事訴訟請求被告負票據背書人責任
      支付票款，其票據權利已罹於時效，從而原告依票據關係
      請求被告支付系爭本票票款500，000元，亦無理由。
（二）關於張甲○○所簽發二張面額各5萬元之本票部分：
      經查，證人張甲○○到庭證稱問：（問：「為何簽發這二
      張本票？」，答：「因為我需要用錢，我向湯先生借，湯
      先生可能向陳小姐借，湯先生來高雄給我錢，我就開二張
      本票給他，湯先生拿給我七萬五，我說十萬怎麼給七萬五
      ，他說二萬五是利息，.... 」，且經本院詢問：（問：
      「你借錢的對象是誰？」，答：「我是跟湯先生借，湯先
      生說他沒有錢，要跟陳小姐借，所以本票是由湯先生背書
      」；問：「你還錢的時候，是交給什麼人？」，答；「湯
      先生」；問：「你有沒有看到湯先生如何處理你還的錢？
      」，答；「沒有」）等語（見本院94年8月18日言詞辯論
      筆錄），依證人上開證言，證人張甲○○借款之對象為被
      告，且接觸之人亦為被告，是原告主張此部份款項係由被
      告向其借款應屬可採，至被告借款後再轉借予證人張甲○
      ○，則屬被告與證人之間之另一借貸關係，被告辯稱係由
      原告與張甲○○協議借款，與其無涉云云，即不可採。至
      被告辯稱證人張甲○○已清償系爭借款，證人張甲○○雖
      證稱原告於電話中有承認拿到75,000元，原告要伊把利息
      25,000元給付之後，本票才要返還等語，惟原告否認有收
      受75,000元。本院審酌證人張甲○○前開所證其返還借款
      係交付予被告，被告如何處理其所還之金錢，證人張甲○
      ○並未親眼目睹，已如前述；而原告復仍持有系爭二紙本
      票之正本；被告亦未提出系爭款項已由原告簽收之證據，
      是被告辯稱系爭10,000元借款已因清償而消滅，尚不足採
      ，原告請求被告返還此部份借款10,000元，應有理由。
（三）關於游瑞福所簽發面額111,500元之支票部分：
      被告固不否認系爭游瑞福簽發89年11月12日到期，面額為
      115,000元之支票一紙，為其交付予原告，惟否認收到借
      貸之款項。經查，依原告所提，被告並不否認之台灣台北
      地方法院檢察署93年度偵字第11668號不起訴處分書，於
      理由第三項記載：「... 本件經傳訊告訴人丙○○，均未
      到庭說明。另訊之被告丁○○則堅決否認涉有上揭犯罪事
      實，辯稱：.... 至告訴人所提之游瑞福支票一事，係另
      向告訴人借款100,000元，確實尚未歸還，但因該支票係
      客票，是亦不知該張支票為何拒絕往來，... 」等情，是
      被告於上開刑事案件偵查中並不否認有此筆借款，依禁反
      言原則，被告於本件否認收受此部份借款，自不足採，則
      原告請求被告返還因此部份借款115,000元，應予准許。
（三）按借用人應於約定期限內，返還與借用物種類、品質、數
      量相同之物，未定返還期限者，借用人得隨時返還，貸與
      人亦得定一個月以上之相當期限，催告返還；又給付無確
      定期限者，債務人於債權人得請求給付時，經其催告而未
      為給付，自受催告時起，負遲延責任，前項催告定有期限
      者，債務人自期限屆滿時起負遲延責任。又遲延之債務，
      以支付金錢為標的者，債權人得請求依法定利率計算之遲
      延利息；應付利息之債務，其利率未經約定，亦無法律可
      據者，週年利率為百分之五，民法第478條、第229條第2
      項第3項、第233條第1項前段、第203條分別定有明文。而
      金錢債權既無約定利息，而於債務人清償遲延時，債權人
      亦得請求遲延利息，最高法院18年上字第433號判例可資
      參照。查本件兩造間就系爭100,000元及115,000元部分成
      立借貸關係，已如前述，惟原告並未舉證其與被告約定借
      款返還日期為何，而原告所提之票據，均係第三人簽發，
      亦難認上開票據到期日為二造約定之借款返還期限，且
      本件原告僅得基於借貸關係請求返還借款，自應以起訴狀
      繕本送達視為催告，並自翌日起算遲延利息，從而，原告
      依借貸之法律關係，請求被告應給付原告215,000元，及
      自起訴狀繕本送達之翌日（即94年5月19日）起至清償日
      止，按週年利率百分之五計算之利息，為有理由，應予准
      許。逾此部份部分之請求，尚非有據，應予駁回。
五、縱上所述，原告請求被告返還借款合計215,000元及自起訴
    狀繕本送達翌日（即94年5月19日）起至清償日止，按週年
    利率百分之五計算之法定遲延利息，為有理由。至原告請求
    返還借款500,000元及超過上開期日之遲延利息部分，則無
    理由，且此部分依票據關係請求亦罹於時效，此部份應予駁
    回。
六、本件事證已臻明確，兩造其餘攻擊防禦方法及舉證，經審酌
    與本件判決結果不生影響，爰不一一論述。另原告聲請傳喚
    被告一節，原告陳稱要詢問被告有退休金，有女兒媳婦，為
    何欠錢不還等語，其所聲請傳喚之事項，核亦與判決之結果
    無影響，爰認無傳訊被告到庭之必要，併此敘明。
七、本件因原告勝訴部分，所命給付金額未逾50萬元，應依職權
    宣告假執行。
八、據上論結，原告之訴為一部有理由，一部無理由，依民事訴
    訟法第79條、第389條第1項第5款，判決如主文。
中　　華　　民　　國　　94　　年　　11　　月　　22　　日
                  民事第二庭  法　官　吳淑惠
以上正本係照原本作成。
如對本判決上訴，須於判決送達後20日內向本院提出上訴狀
中　　華　　民　　國　　94　　年　　11　　月　　23　　日
                              書記官  蔡凱如
